---
title: "Estimación de la Integridad Ecosistémica"
output: html_document
date: "2024-10-29"
---
```{r}
```


```{r}
```

```{r setup, include=FALSE}
knitr::opts_chunk$set(echo = TRUE)
```

## Integridad Ecosistémica

La Integridad Ecosistémica (IE) se refiere a la salud de un ecosistema, a que tan intacto o completo está respecto a su estado natural. La integridad más alta la alcanzan las áreas no afectadas de manera significativa por actividades humanas, las cuales son fundamentales para la conservación de la biodiversidad, pues es en ecosistemas con alta integridad que las especies tienen menor riesgo de extinción (DiMarco et al. 2019). Además, estas áreas contribuyen en mayor medida, respecto a áreas degradadas, a los servicios ecológicos, como la absorción de CO2, el suministro de agua y protección de riesgos causados por el cambio climático (Watson et al. 2018; Martin and Watson 2016). Por lo cual, es de gran importancia, medir la IE para preservar áreas con alta integridad y rehabilitar áreas de baja integridad.

## Estimación de la Integridad Ecosistémica

Con el fin de estimar la IE para distintos periodos y para todo el territorio Mexicano, se ajustó un modelo matemático, el cual mediante ciertas variables predice un índice de IE. 

### Índice de Integridad Ecosistémica
La IE es un concepto complejo, por lo que para su medición se puede usar una medida _proxy_ que refleje la presión humana (Hansen, A. J 2021). En este caso se definió un índice de acuerdo al grado de transformación de la vegetación natural de los ecosistemas, respecto a su situación actual. Para su construcción se comparó la _vegetación primaria_ (vegetación antes de los grandes cambios antropogénicos) (INEGI, 2003), con el mapa de uso de suelo y vegetación más reciente (INEGI, 2017). Se asignó un valor al índice de acuerdo al cambio, por ejemplo, si pasa de bosque de coníferas a agricultura de riego, se asigna un valor 13, que corresponde a una degradación severa media superior o bien si sólo dividimos al índice en cuatro categorías corresponde a integridad baja. De esta forma el Índice de Integridad Ecosistémica es una medida que refleja el impacto de la intervención humana en la vegetación de los ecosistemas.

| Índice de IE | Categoría                             | Categoría 4C        | Descripción                                                                                                                                                                   |
|--------------|---------------------------------------|---------------------|-------------------------------------------------------------------------------------------------------------------------------------------------------------------------------|
| 0            | Estasis                               | Integridad muy alta | No hay cambio de vegetación de estado primario                                                                                                                                |
| 1            | Pseudoestasis inferior                | Integridad muy alta | No hay cambio de estado primario, si hay cambio de tipo de vegetación pero dentro de la misma ecovariante                                                                     |
| 2            | Pseudoestasis media                   | Integridad muy alta | No hay cambio de estado primario, si hay cambio de tipo de vegetación a otra ecovariante pero el estrato dominante ascendiendo en porte (ej. matorral a bosque)               |
| 3            | Pseudoestasis superior                | Integridad muy alta | No hay cambio de estado primario, si hay cambio de tipo de vegetación a otra ecovariante pero manteniéndose el porte del estrato dominante (ej. boque de encino a selva baja) |
| 4            | Degradación muy somera                | Integridad media    | No hay cambio de estado primario, si hay cambio de tipo de vegetación a otra ecovariante pero el estrato dominante desceinde en porte (ej. matorral a pastizal o herbazal)    |
| 5            | Degradación somera inferior           | Integridad media    | Cambio de bosques o selvas primarias a vegetación secundaria arbórea                                                                                                          |
| 6            | Degradación somera superior           | Integridad media    | Cambio de cualquier tipo de vegetación primaria a bosque inducido o plantación forestal                                                                                       |
| 7            | Degradación moderada inferior         | Integridad media    | Cambio de bosques, selvas o matorrales primarios a vegetación secundaria arbustiva                                                                                            |
| 8            | Degradación moderada media inferior   | Integridad media    | Cambio de cualquier tipo de vegetación primaria a vegetación sabanoide                                                                                                        |
| 9            | Degradación moderada media superior   | Integridad baja     | Cambio de bosques , selvsa, matorrales, herbazales o pastizales primarios a vegetación secundaria herbacea                                                                    |
| 10           | Degradación moderada superior         | Integridad baja     | Cambio de cualquier tipo de vegetación primaria a palmar inducido o pastizal inducido o pastizal cultivado                                                                    |
| 11           | Degradación severa inferior           | Integridad baja     | Cambio de cuerpo de agua a uso acuícola                                                                                                                                       |
| 12           | Degradación severa media inferior     | Integridad baja     | Cambio de cualquier tipo de vegetación primaria a agricultura de temporal                                                                                                     |
| 13           | Degradación severa media superior     | Integridad baja     | Cambio de cualquier tipo de vegetación primaria a agricultura de riego                                                                                                        |
| 14           | Degradación severa superior           | Integridad baja     | Cambio de cualquier tipo de vegetación primaria a agricultura de humedad                                                                                                      |
| 15           | Degradación muy severa inferior       | Integridad muy baja | Cambio de cualquier tipo de vegetación primaria a cuerpo de agua                                                                                                              |
| 16           | Degradación muy severa media inferior | Integridad muy baja | Cambio de cualquier tipo de vegetación primaria a área sin vegetación aparente o desprovista de vegetación                                                                    |
| 17           | Degradación muy severa media superior | Integridad muy baja | Cambio de cualquier tipo de vegetación primaria a asentamientos humanos                                                                                                       |
| 18           | Degradación muy severa superior       | Integridad muy baja | Cambio de cualquier tipo de vegetación primaria a zona urbana                                                                                                                 |

### Variables Predictoras
Las variables utilizadas para la predicción del índice de IE reflejan la condición de la vegetación y provienen de datos de percepción remota (satelitales), estos tienen como ventaja que cubren todo el territorio Mexicano, están disponibles para distintos periodos, son de uso público, y se puede acceder a ellos casi en tiempo real, por lo que permiten una estimación de la IE actual e histórica. 

Se incluyeron las zonas de vida de Holdridge y la elevación, con el fin de considerar la variabilidad natural de las condiciones bioclimáticas que definen los distintos tipos de ecosistemas. La condición de la vegetación se describió mediante datos de fotosíntesis y con datos de radar, los cuales han sido previamente utilizados para modelar vegetación, por ejemplo, para predicción de la altura del dosel. También se consideró el uso de suelo, que identifica distintos tipos relacionados a cierta IE, como cultivos y asentamientos urbanos. Por último, se consideró la distancia al borde del parche, que representa la fragmentación.


| Fuente de datos                             | Definición                                                                                                                     | Variables                                    |           Resolución de origen (m) | Transformación a resolución de 250m | Fuente                                         |
|-----------|-------------------|-----------|----------:|-----------|-----------|
| Hemerobia                                   | Grado de transformación que mostró la vegetación primaria respecto a la cobertura terrestre actual                             | Hemerobia                                    |                                250 | \-                                  | Uso de suelo y vegetación, INEGI               |
| Zona de vida de Holdridge                   | Agrupa en 28 zonas basándose en precipitación, biotemperatura y la evapotranspiración                                          | Zona de vida de Holdridge                    |                                260 | Interpolación con Nearest Neighbor  | Portal de Geoinformación, CONABIO              |
| Elevación (DEM)                             | Altura sobre nivel promedio del mar                                                                                            | Promedio                                     |                                 30 | Promedio                            | DEM GLO-30, Copernicus                         |
|                                             |                                                                                                                                | Mínimo                                       |                                    | Mínimo                              |                                                |
|                                             |                                                                                                                                | Máximo                                       |                                    | Máximo                              |                                                |
| Fotosíntesis (Productividad primaria bruta) | Cantidad total de compuestos de carbono producidos por la fotosíntesis                                                         | Promedio de marzo                               |                                500 | Interpolación bilinear              | Terra Gross Primary Productivity, NASA LP DAAC |
|                                             |                                                                                                                                | DE de marzo                                     |                                    |                                     |                                                 |                                    |                                     |                                                |
| Radar (de apertura sintética en la banda C) | Coeficiente de retrodispersión que depende de la geometría del terreno y sus características electromagnéticas                 | Promedio de marzo de banda VH y VV              |                                 40 | Promedio                            | Sentinel-1, Copernicus Sentinel data           |
|                                             |                                                                                                                                | DE de marzo de banda VH y VV                    |                                    |                                     |                                                |
|                                             |                                                                                                                                | Entropía del promedio de marzo de banda VV y VH |                                    |                                     |                                                |
| Uso de suelo (MODIS Land Cover)             | Estimación basada en imágenes satelitales del tipo de uso de suelo, que incluye cultivos, asentamientos urbanos, bosques, etc. | Uso de suelo                                 |                                500 | Interpolación con Nearest Neighbor  | MODIS Land Cover Type, NASA LP DAAC            |
| Distancia al borde                          | Distancia, en metros, de cada pixel al borde del parche                                                                        | Distancia al borde                           |                                250 | \-                                  |                                                |

### Modelaje

Se recolectaron los datos para el año 2017 y se estimaron las variables derivadas de estos, si la fuente de datos está ligada a una periodicidad, por ejemplo la fotosíntesis, se tomaron los datos del mes de marzo, con el fin de que estos tengan menor variabilidad, pues este mes está antes de la temporada de lluvias. Los mapas de cada una de las variables predictoras, así como el del índice de IE, fueron proyectados a la misma extención, sistema de coordenadas (epsg) y resolución, obteniendo mapas con pixeles de 250m x 250m.

Con el fin de tomar en cuenta que los pixeles están correlacionados de acuerdo a su ubicación geográfica, se aplicó el algoritmo SLIC, que crea agrupaciones de pixeles, llamadas _superpixeles_, con características similares de acuerdo a las variables deseadas. En este caso, se utilizaron las bandas VV y VH del radar Sentinel-1, así como la fotosíntesis media y su desviación estándar, ya que estas representan el estado de la vegetación. Se transformó cada uno de los mapas de variables predictoras y el del índice de IE a estos _superpixeles_.

Para relacionar las variables predictoras con el índice de IE, se entrenó un modelo de aprendizaje de máquina llamado XGBoost. Con este modelo se obtiene la probabilidad de que cada _superpixel_ pertenezca a cada clase del índice de IE, asignando el valor con la mayor probabilidad.

Se puede predecir el índice de IE para el periodo y territorio deseado utilizando el modelo entrenado con datos del 2017. 

## Integridad Ecosistémica en México

```{r ie, echo=FALSE, message=FALSE}
library(ggplot2)
library(terra)
library(leaflet)
library(tidyterra)

# anp_name <- "Mariposa Monarca"
# anp <- vect('/Users/kasanchez/Documents/ie_model/data/other/anp_cosmos/anp_cosmos.shp')

ie <- rast('/Users/kasanchez/Documents/ie_model/output/ie_xgb_slic/march_sv/ie_xgb_slic_2017_march_sv.tif')

ggplot() +
  geom_spatraster(data = ie) +
  scale_fill_gradient2(low = "darkgreen",
                       mid = "beige",
                       high="red",
                       midpoint = 9.0)

```

## Referencias

(1) https://www.wcs.org/our-work/ecosystem-integrity#:~:text=Integrity%20is%20the%20degree%20to,its%20natural%20or%20reference%20state.
